臺灣臺北地方法院民事判決　八十九年度訴字第五四○四號
　　原　　　告　　皇潤實業有限公司
　　法定代理人　　丙○○
　　送達代收人　　甲○○
　　被　　　告　　榮金營造工程股份有限公司
　　法定代理人　　乙○○
右當事人間請求給付貨款事件，本院判決如左：
    主    文
被告應給付原告新台幣陸拾陸萬伍仟玖佰肆拾陸元及自民國九十年一月五日起至清償
日止，按年息百分之五計算之利息。
原告其餘之訴駁回。
訴訟費用由被告負擔百分之九十七，餘由原告負擔。
本判決於原告以新台幣貳拾萬元為被告供擔保後，得假執行。
原告其餘假執行之聲請駁回。
    事實及理由
壹、原告起訴主張：
  一、查被告公司之代理人，亦即工地主任李金貴於民國八十七年十二月一日、同月
      八日、九日、十日、十一日、十四日、十五日及三十日分別向原告公司購買混
      凝土數量分別為八十一立方米、十八立方米、六十三立方米、四十五立方米、
      二十七立方米、三十六立方米、二十七立方米及二十五立方米，合計三百二十
      二立方米，每米單價一千四百五十元，總額合計新台幣（下同）四十六萬六千
      九百元，另加百分之五營業稅，被告積欠原告四十九萬零二百四十五元。
  二、次查被告公司代理人李金貴主任復於九十年元月間續向原告訂購預拌混凝土並
      由原告分別開立發票金額分別為二萬六千四百六十元、二十九萬六千六百二十
      五元、二萬七千三百六十三元、四十二萬三千一百八十二元、九十六萬一千五
      百二十三元及六十二萬一千一百五十七元合計二百三十五萬六千三百一十元之
      六紙發票，惟被告僅依序於同月十五日支付三十萬四千九百四十九元及四十四
      萬零五百四十七元、元月二十五日支付九十萬元、元月三十日支付六十四萬五
      千四百四十五元合計二百二十九萬零九百四十一元，尚欠六萬五千三百六十九
      元，此有原告公司分別於八十七年十一月十一日、十二月十八日、十二月二十
      八日、十二月二十八日、八十八年元月二十五日、元月二十五日分別制發票號
      SH0000000、SH00000000、SH00000000、SH00000000、TK00000000、TK00000000
      號之六張發票可證。
  三、復查被告又於八十八年二月五日、同月五日、六日、九日、十日、十一日及十
      二日分別購買數量十五立方米、九立方米、二十立方米、九立方米、九立方米
      、九立方米及六立方米每米單價分別為一千五百五十元、一千六百五十元或一
      千四百五十元之預拌混土，共欠十二萬二千三百五十元，另加百分之五營業稅
      總計二月份尚欠十二萬八千四百六十八元。
  四、末查被告抗辯原告分別提出二紙原證一之估價單，一有李金貴簽名，另一則無
      ，因以質疑原告偽造估價單云云，惟查原告除提出原證二共三十六紙之送貨單
      證明被告確有於估價單上所臚列日期數量訂購預拌混凝土外，至上開估價單原
      有二聯，一聯經收貨人員李金貴簽收後正本送被告公司請款，原告另影印乙份
      存底，另一聯則為存根聯（此聯因存於公司，故未有李金貴之簽名），而原告
      公司於起訴時係依存根聯（未簽李金貴姓名聯）請求，至訴訟中因發現上開簽
      有李金貴姓名之影本估價單，再補行提出，並無偽造情事。又被告復主張李金
      貴非該公司員工，惟此業經李金貴於　鈞院結證其確係被告公司工地主任，並
      代被告公司向原告公司訂貨，且提出備忘錄，一二四甲線12K＋500~20K＋500
      道路拓寬工程工地施工協調會議紀錄及交通部公路局第二區工程處苗栗工務段
      簡函表及現場公告牌載有被告公司工地主任李金貴之照片為佐證，自堪採信。
  五、本件果如被告公司所述該公司僅係代下包錦鏞工程行代墊貨款，買賣系爭混凝
      土之關係，僅存在原告公司與錦鏞工程行者，則被告公司自認收受原告公司八
      十八年元月請款之八十八年元月十五日至八十八年元月三十日共四張發票之往
      來對象應為錦鏞工程行，而非被告公司，被告公司如何持以向稅捐稽征單位報
      銷，由此足見系爭買賣關係應存在兩造之間。
  六、依台灣省交通處公路局第二區工程處工程施工分期查驗申報暨報告表載明被告
      公司工地負責人李金貴，曾於八十六年九月二十四日具名申請查驗，是李金貴
      確為被告公司工地負責人應無疑義。
  七、據李金貴陳稱系爭原證六原本現由定作人交通部公路局第二區工程處保管中，
      而依該原證六施工分期查驗申請、報告表登載該次查驗項目「現場小型預鑄混
      凝土鋼模制作」數量相符，且由李金貴及余宜復負責查驗，業經余宜復到庭證
      稱屬實，益見被告雖否認本件責任至灼，原告提起本件訴訟，並無不當，退步
      言之，李金貴縱非被告公司之職員，惟被告公司不僅在系爭工地旁樹立工程告
      示牌登載工地負責人為李金貴，且在上開原證六施工分期查驗申請報告表登載
      承包商工地負責人為李金貴，並由李金貴陪同定作人台灣省交通處公路局第二
      區工程處委派至系爭工地查驗人員余宜復查驗工地施作情形，被告公司上開所
      為顯有使第三人信以為有以代理權授與李金貴，而使原告與李金貴交易，被告
      依民法第一百六十九條規定仍應負表見代理之責任。
  八、本件被告公司既依李金貴簽收之送貨單及估價單計付貨款，且於工地樹立之工
      程告示牌上登載李金貴為該公司工地負責人，足見被告公司明知李金貴表示為
      該公司代理人，並以被告公司名義訂購混凝土，被告公司並未反對，致原告公
      司信以為被告公司購買，而將估價單、送貨單及統一發票上買受上記載為被告
      ，並將貨物送至被告公司之系爭工地交付，揆諸上開最高法院判例意旨，系爭
      混凝土貨物縱非被告購買，按諸民法第一百六十九條規定，被告亦應負授權人
      之責任。
  九、為此聲明：被告應給付原告六十八萬四千零八十二元及自本訴狀繕本送達被告
      翌日起至清償日止按年率百分之五計算之利息、願供擔保，請准宣告假執行。
貳、被告則抗辯：
  一、
  兩造間
      從未曾簽任何買賣契約，被告亦未收受原告任何貨物，兩造間並無原告所指稱
      之買賣關係存在。李金貴並非被告公司之員工，與被告公司亦無委任或僱傭關
      係存在，被告公司從不曾收得任何估價單、亦不曾在原告公司之送貨單上簽收
      ，原告自不得以該李金貴向原告訂貨之行為逕而主張兩造間成立買賣關係。甚
      者，原告向鈞院聲請支付命令時所提出之對帳單上根本沒有李金貴之簽字，然
      事後請求傳訊李金貴時當庭所呈交之同一對帳單上竟又有李金貴之簽字  ( 詳
      參九十年六月六日言詞辯論筆錄)，顯係事後偽作之資料。
  二、原告所指稱之工地即苗栗124甲線道路拓寬工程，固為被告公司所承作，惟被
      告公司所派駐之工地主任為林聰明先生，被告並將上開工地之部分工程轉由錦
      鏞工程行施作，原告所稱李金貴者，即是該承包商錦鏞工程行之雇員，此有李
      金貴於八八年六月一日親筆書寫致被告公司之第一八七號存證信函，且亦經該
      工程之監工即交通部工務局第二工程處承辦人員管建仲到庭具結證稱，原告所
      稱之李金貴並非工地主任，亦非被告公司人員，而係被告公司協力廠商之人員
      等語。
  三、由於錦鏞工程行發生財務問題，因此，諸多該工程行之債權人均紛紛上門要求
      被告公司以應付予錦鏞工程行之工程款代墊付清償欠款，被告公司為期工程能
      夠順利進行，俾免損害擴大，因此，原告於八八年元月中持相關單據要求付款
      時，被告公司表示「八七年之工程款早支付錦鏞工程行，被告公司不可能墊付
      ，至於八八年之款項，被告公司願先代墊付款，事後再從應付予錦鏞工程行之
      工程款內扣除」云云，原告表示同意後始產生由被告公司先墊付之事。茲將被
      告公司墊付明細詳陳如下：
    (一)、八七年原告與錦鏞工程行間之貨款，被告公司不同意墊付由於被告公司和錦
        鏞工程行間之八七年以前之工程款已支付完畢，被告公司不能重覆支付墊款
        給原告，且被告公司根本不曾同意墊付八七年之貨款，原告依法亦不得請求
        被告公司付款。再者，被告更從不曾收受原告公司所開立之八七年十二月份
        之估價單、十一月份之統一發票。
    (二)、八八年一月份原告與錦鏞工程行間之貨款，被告公司同意先墊付被告公司和
        錦鏞工程行間之八八年之工程款因尚未支付，故被告公司同意墊付再從應付
        工程款中扣除，惟八八年一月份請款時，原告僅提出八七年十二月廿八日發
        票兩張、八八年一月廿五日發票兩張，合計四張發票向被告公司請款，被告
        公司乃按原告所提出之上開發票金額，扣除保留款（尚未驗收，故須扣保留
        款）後，依照與錦鏞工程行之條件，開立四十五天期票支付，惟原告要求現
        金給付，故被告公司遂按年利率百分之十八計算，扣除四十五天之票貼款後
        ，分別於八八年一月十五日撥付前兩筆、一月廿五日及三十日撥付後兩筆予
        原告，四筆請款所扣除之票貼款為新台幣四萬七千二百三十三元，此有墊付
        款明細表可供參酌，被告公司同意墊付之款項已全部付清，原告自不得再向
        被告請求墊付款。(註：原告在其辯論意旨狀上聲稱共開出六張發票請款云
        云，惟細察原告所呈交之證物，卻僅有被告公司已付款之上開四紙發票，另
        外兩張未見其提出，益足證實被告所言確屬真正)。
    (三)、八八年二月份原告與錦鏞工程行間之貨款，原告未向被告公司請求保留工程
        款以墊付八八年二月份之貨款，因原告根本未持相關單據向被告公司請款，
        被告公司已依一般作業流程付款完畢，並未保留，已無從再行墊付。
  四、綜上可知，兩造間確無買賣關係存在，被告公司僅同意與原告協商後，代錦鏞
      工程行墊付八八年元月份之貨款，至於八七年則不曾同意墊付，原告亦不得請
      求被告付款。
  五、為此聲明原告之訴駁回。
、原告主張被告公司之代理人李金貴向自八十七年十二月至被告購買混凝土，為被
    告所否認，雖原告提出估價單乙本紙、送貨單及對帳單為憑，然被告以前開情詞
    置辯，則本件之爭點，即在李金貴是否為受僱於被告；次者，李金貴向原告購買
    混凝土對被告是否購成表現代理；再者，原告所提出之證物是否足以認定已交付
    買賣標的物。
  一、查證人李金貴雖到庭證述：我在台十二甲線福南至蓬萊段，我是負責工地負責
      人，是被告榮金營造工程股份有限公司請我去的，是按件計酬方式，我們沒有
      簽承攬契約，作公路局協調事項，及工地的事務，是以工程費千分之一計酬，
      我是作事務工作，是侯先生請我來的等語。惟查，證人之證詞為被告法定代理
      人到場否認，又證人李金貴之勞工保險投保資料，自八十五年九月十一日起至
      同年十一月二十九日止，係受僱於俊友商行，自八十五年十一月二十九日至八
      十六年四月二十九日係受僱於林森實業有限公司，自八十六年五月三日起迄今
      係由鳳仙餐廳實業有限公司投保。此有勞工保險局九十年十一月二十三日保承
      字第一○二三○六六號函在卷可參。次查，證人李金貴自八十六年至八十八年
      間，亦無由被告公司給付薪資所得之紀錄，復有財政部臺灣省北區國稅局新竹
      市分局九十年十一月十九日北區國稅竹市徵第又九○一二三○二四號函在卷可
      徵。是證人李金貴果係受僱於被告公司在系爭工地擔任工地主任，自無可能連
      勞工保險及報酬所得均付之闕如，再依被告形式上不爭執之八十八年六月間新
      竹光華街第一八七號李金貴發文予原告存證信函，亦載明「本人於八十六年九
      月至苖栗縣南庄鄉公路區苖一二四號線拓寬工程，由錦鏞工程行向公路局第二
      工程處苖栗工務段申報為榮金營造工程公司派註工地主任之代理人，本人因私
      務無法繼續擔任．．．」足見證人李金貴所陳與事實不符，無法採信，李金貴
      非原告公司之代理人堪予認定。次查，原告所舉勞工安全衛生告示牌及工程告
      示牌之照片一紙，其上記載工地負責人為李金貴，此有被告形式上所不否認之
      照片一幀在卷可證，並為被告自認該告示牌係被告所製作，然被告另否認其所
      製作之告式牌所記載之工地負責人為李金貴云云。查被告派駐在系爭工地之負
      責人自八十六年九月四日向臺灣省交通處公路局第二區工程處苖栗工務段申報
      之人係林聰明，有臺灣省交通處公路局第二區工程處九十年八月二十七日（九
      ○）二工工字第二一六六五號函在卷可參，是被告派駐在系爭工地之工地負責
      任為林聰明，非李金貴堪予認定。惟被告既自認勞工安全衛生告示牌及工程告
      示牌為被告公司所製作，而依原告所舉之照片原本觀之，其上工地負責人明顯
      記載係屬李金貴，則被告否認其所製作之告示牌並非李金貴之情，既與原告所
      舉照片不符，被告自應負該「李金貴」之姓名非其所書之舉證責任，惟被告未
      提出任何證據以供認定，其抗辯其製作之告示牌所記載之負責並非李金貴一節
      自非可採。然告示牌之記載，係供第三人辨視工地施作情形，與真正之僱佣契
      約自非可等同視之，惟確有可能使第三人認定李金貴係承攬人僱佣之員工。所
      餘者，即係李金貴如係以被告公司名義與第三人為交易行為，被告是否需負表
      現代理人之責任。
  二、按稱表見代理，指由自己之行為表示以代理權授與他人，或知他人表示為其代
      理人而不為反對之意思表示者，對於第三人應負授權人之責任，民法第一百六
      十九前段條定有明文，是符合表見代理要件之情形有兩種：一為以自己之行為
      表示以代理權授與他人，另一則為知他人表示為其代理人而不為反對之意思表
      示，於此一情形，須以他人有為本人代理人之表示為要件。查依被告所舉之八
      十八年六月新竹光華街第一八七號存證信函可知，證人李金貴既係由錦鏞工程
      行向公路局第二工程處苖栗工務段申報為榮金營造工程公司派註工地主任之代
      理人，足證證人李金貴在系爭工地確有以被告代理人之名義為法律行為。再依
      八十六年九月二十四日之估驗單，被告雖否認該估驗單之真正，然證人即余宜
      復即臺灣省交通處公路局第二區工程處考核工程之員工到庭證述：我知道他是
      工地人員，經由工務人員介紹．．，當時我有逐一清單，都是由李金貴陪同等
      語，又證人管建仲即臺灣省交通處公路局第二區工程處職員到庭證述：當時他
      （指李金貴）是其他公司人員，．．．榮金公司協力廠，有時我去工地查驗會
      找工地主任，但工地主任不在，我們會找其他人簽名等語，足見前開八十六年
      九月二十四日之估價單應屬真正無訛，蓋證人余宜復、管建仲既係系爭工地定
      作人之查驗人員，對於該估驗單之陳述係其親自至工地查驗並由李金貴檢名，
      則被告在系爭工地之工地派駐之主任林聰明如不在現場時，即係由李金貴代理
      應可認定，而被告亦未舉證曾向臺灣省交通處公路局第二區工程處主張該紙八
      十六年九月二十四日之估驗單之估驗有問題，亦即，被告於事後應曾依該紙估
      驗單請領工程款，再依前開告示牌所記載之工地負責人為李金貴，則被告對於
      李金貴為代理行為應知之甚明。亦即，李金貴工告示牌已明示為工地負責人，
      而工地施作公司為被告，李金貴又曾代理被告與定作人估驗，是在客觀上已足
      以使第三人相信該李金貴為有權代理。因而本件李金貴第三人為代理行為時，
      若非由被告對於第三人之被告負授權人責任，不足以保護交易安全，是被告應
      負表現代理之責任已堪認定。
  三、原告請求之貨款分為八十七年、八十八年一月份、八十八年二月份，三個年度
      之買賣價款，資分敘如下：
    (一)、八十七年度：原告請求買賣價金加計百分之營業稅四十九萬零二百四十五元
        ，係以八十七年十二月之估價單為憑。惟該估價單為被告所否認，查原告向
        本院院聲請支付命令時所提出之估價單上並無李金貴之簽字，惟李金貴至本
        院做證時，當庭所呈交之同一對帳單上竟又有李金貴之簽字，此有該估價單
        及影本（原證一）及正本（置於證物袋）可供對照，又證人李金貴至本院所
        證事項並不實在已如前述，是該紙證物是否為李金貴臨訴所製已有可疑。惟
        被告另提出八十八年十二月一日至十二月三十日之送貨單共三十六紙（原證
        二），被告交付混凝土之送貸單之金額如附表所示，則被告有交付此部分之
        標的物已堪認定，是原告請求四十六萬六千九百元，加計百分之五營業稅，
        共四十九萬零二百四十五元自屬有據。
    (二)、八十八年度一月份：原告主張係九十年一月向原告陸續訂購云云，惟查此部
        分原告所提出之發票係八十七年十二月及八十八年一月份之發票，是原告主
        張九十年份之買賣應屬誤繕。查原告主張之金額扣除被告已支付之金額如附
        表二所示。惟查，原告主張票號SH0000000、SH00000000、SH00000000、
        SH00000000、TK00000000、TK00000000之六張發票，僅有如附表二所示之四
        紙發票係原告公司所發，並由原告據以申報為稅捐支出憑證，餘SH0000000
        號發票因原告所主張之號碼不全，而SH00000000則非原告所開立之發票，是
        被告抗辯本件八十八年一月原告請款時，僅提出八十七年十二月廿八日發票
        兩張、八八年一月廿五日發票兩張，合計四張發票向被告公司請款之情應屬
        真正。則原告主張有六筆貨款並非事實，僅有如附表二所載四紙發票之金額
        可認定屬實。又被告另抗辯「依發票金額，扣除保留款（尚未驗收，故須扣
        保留款）後，依照與錦鏞工程行之條件，開立四十五天期票支付，惟原告要
        求現金給付，故被告公司遂按年利率百分之十八計算，扣除四十五天之票貼
        款後，分別於八八年一月十五日撥付前兩筆、一月廿五日及三十日撥付後兩
        筆予原告，四筆請款所扣除之票貼款為新台幣四萬七千二百三十三元」云云
        。惟查依原告在合作金庫帳號0000000000000號帳戶之明細，
        對照被告抗辯於八十八年一月十五日、二十五日、三十日匯款計算，分別為
        四十四萬零五百四十七元、九十萬元、六十萬五千四百四十五元，有前開帳
        戶之存摺可證（外置於證物袋），合計為一百九十八萬五千九百九十二元，
        是被告抗辯支付一百九十六萬九千四百二十五元顯與事實不符。而依附表二
        ，四紙發票之貨款共為二百零三萬三千二百二十五元，被告僅支付一百九十
        八萬五千九百九十二元，被告尚積欠四萬七千二百三十三元。被告另所抗辯
        之票貼及保留款扣款之情，依被告所陳係其與錦鏞工程行之承攬契約，蓋本
        件被告需對於原告負買賣契約之表現代理人責任已如前述，是被告再以與原
        告無涉之承攬契約主張票貼扣款及保留款即非有據。
    (三)、八十八年度：此部分原告出送貨單十紙為憑（原證四），該十紙送貨單之日
        期及金額詳如附表三所示，雖被告抗辯「原告未向被告公司請求保留工程款
        以墊付八八年二月份之貨款，被告公司已依一般作業流程付款完畢，已無從
        再行墊付」云云，惟訴訟中，原告既已提出被告未爭執之送貨單，而被告抗
        辯已付款之事實，並未提出證據以供認定，自非可採。是原告請求此部分之
        十二萬二千三百五十元，加計百分之五營業稅為一十二萬八千四百六十八元
        自屬有據。
肆、從而，原告請求被告給付六十六萬五千九百四十六元（490,245＋47,233＋
    128,468）及自起訴準備狀繕本送達翌日之九十年一月五日起至清償日止，按年
    息百分之五計算之利息為有理由，應予准許，逾此部分為無理由，應予駁回。
伍、原告陳明願供擔保，聲請宣告假執行，經核其勝訴部份，合於法律規定，爰酌定
    相當之擔保金額宣告之；其餘假執行之聲請，因該部份訴之駁回而失所依據，應
    予駁回。因本案事證已臻明確，兩造其餘主張陳述及所提之證據，均毋庸再予審
    酌，附此敘明。
陸、訴訟費用負擔之依據：民事訴訟法第七十九條但書。
中　　　華　　　民　　　國　　九十一　　年　　　六　　　月　　十二　　　日
                                        民事第四庭法　　　官  洪　于　智
右為正本係照原本作成
如對本判決上訴，須於判決送達後廿日內向本院提出上訴狀
中　　　華　　　民　　　國　　九十一　　年　　　六　　　月　　十二　　　日
~B法院書記官　林佳蘋
